【裁判字號】    99,訴,707
【裁判日期】    991005
【裁判案由】    返還不當得利
【裁判全文】
臺灣士林地方法院民事判決               99年度訴字第707號
原      告  臺北市政府財政局
法定代理人  甲○○
訴訟代理人  古明峰律師
被      告  丙○○
兼上列一人
訴訟代理人  乙○○
上列當事人間請求返還不當得利事件，本院於中華民國99年7 月
13日言詞辯論終結，判決如下：
    主  文
被告乙○○、丙○○應各給付原告新臺幣伍拾萬捌仟零貳拾肆
元及自民國九十九年四月十三日起至清償日止，按年息百分之五
計算之利息。
訴訟費用新臺幣壹萬壹仟陸佰玖拾貳元由被告負擔。
    事  實  及  理  由
一、原告起訴主張：坐落臺北市○○區○○段3 小段181 地號土
    地（下稱系爭土地）係臺北市所有之土地，原告係管理機關
    ，被告乙○○、丙○○無權占用系爭土地作為被告乙○○所
    有門牌號碼臺北市○○區○○街60號3 樓及被告丙○○所有
    門牌號碼臺北市○○區○○街60號4 樓建物之基地，其占用
    面積依臺灣士林地方法院93年度簡上字第38號民事判決，認
    定被告乙○○、丙○○占用基地面積為161.59平方公尺，而
    占用戶共4 戶，被告乙○○及丙○○權利範圍各為4 分之1
    ，故核算其各使用面積為40.40 平方公尺。原告爰依民法第
    179 條第1 項規定，請求被告乙○○、丙○○各給付自民國
    93年12月1 日起至99年2 月28日止按系爭土地申報地價年息
    5 ％計算，相當於租金額計算之不當得利損害金新臺幣（下
    同）53萬8,024 元等語。並聲明：被告乙○○、丙○○應各
    給付原告53萬8,024 元及自支付命令送達翌日起至清償日止
    按年息5 ％計算之利息。
二、被告則以：本住宅大樓原起造人潘火木先生原承租面積為18
    5 平方公尺，作為本住宅大樓美崙街60號建築地用及建材放
    置使用工地，租賃期間自61年7 月1 日起至63年12月31日止
    ，已於63年12月31日工程完工時返還陽明山管理局，建築物
    面積為291 平方公尺÷4 ＝72.75 平方公尺（每層樓實際使
    用面積），含法定空地前後陽台平台等土地面積為79.13 平
    方公尺，土地地號為臺北市士林區○○○段洲尾頭小段10之
    2 地號，改制為臺北市重測後為臺北市○○區○○段3 小段
    181 地號，然承辦官員並未將建物及原始巷道用地分割清楚
    ，且行政院人事行政局於興建員工宿舍時又將巷道封死，變
    成死巷而遭他人占用，並非本住宅大樓之法定空地，其不當
    得利者應屬非法占用者，而非本大樓居民。又依民國62年前
    臺北市土地使用分區管制規則，有關建蔽率庭院等規定，也
    附和本60號建物規定換算建築比率，再由道路門牌編列可知
    52、54、56、58號等四戶人家戶口排列在此巷道內，可證10
    之1 地號土地為巷道法定空地，而非60號建物法定空地云云
    資為抗辯，並聲明：原告之訴駁回。
三、本件原告主張系爭土地為臺北市市有土地，原告為管理機關
    ，被告丙○○為臺北市○○區○○街60號3 樓房屋所有權人
    ，被告乙○○為臺北市○○區○○街60號4 樓房屋所有權人
    ，系爭土地係作為前開房屋基地使用之事實，業據提出土地
    、建物登記謄本（本院卷第14-16 頁）為證，且為被告所不
    爭，應堪信為真實。
四、得心證之理由：本件原告主張被告所有臺北市○○區○○街
    60 號3樓、4 樓房屋所占用之基地面積為161.59平方公尺乙
    節，則為被告所否認，而以前開情詞置辯，是本件兩造之爭
    點，應在於：(一)被告無權占用之面積應為若干？(二)原告得請
    求之不當得利損害金應為若干？茲分述如下：
  (一)被告無權占用之面積應為若干？
  1.按法院於確定判決理由中，對訴訟標的以外當事人所主張或
    抗辯之重要爭點，本於兩造辯論之結果所為之判斷結果，除
    有顯然違背法令，或當事人提出新訴訟資料足以推翻原判斷
    之情形外，於同一當事人間，就與該重要爭點有關之他訴訟
    ，不得再為相反之主張，法院亦不得作相異之判斷，此源於
    訴訟上之誠信原則及當事人公平之訴訟法理，避免紛爭反覆
    發生，以達「一次解決紛爭」所生之一種判決效力（拘束力
    ），即所謂「爭點效」，亦當為程序法所容許（最高法院96
    年度台上字第1782號判決參照）。經查：本件原告曾主張被
    告丙○○邀同被告乙○○為連帶保證人，向其承租系爭土地
    之應有部分4625/21700，供其所有之臺北市○○區○○街60
    號3 樓房屋基地使用，雙方約定租期自87年12月1 日起至90
    年11月30日止，租金按公告地價年息5 ％計算。另被告乙○
    ○亦邀同訴外人廖李美玉為連帶保證人，向原告承租系爭土
    地之應有部分4625/21700，供其所有之臺北市○○區○○街
    60號4 樓房屋基地使用，關於租期、租金之約定，均與被告
    丙○○之租約相同。被告丙○○、乙○○於租期屆滿後，繼
    續無權占用系爭土地，請求渠等返還自90年12月1 日起至91
    年2 月28日止相當於租金之不當得利，案經本院以92年度士
    簡字第1487號（上訴後為93年度簡上字第38號）受理在案，
    本件原告在前開民事訴訟中，主張被告所有房屋占用之基地
    面積為185 平方公尺，被告則抗辯其所有房屋占用之基地面
    積僅有79.13 平方公尺，是被告所有房屋占用系爭土地之基
    地面積為若干，即為前開民事訴訟中之重要爭點，而前開民
    事確定判決本於兩造辯論之結果，業已認定：「按建築法所
    稱建築基地，為供建築物本身所占之地面及其所應留設之法
    定空地。應留設之法定空地，非依規定不得分割、移轉，並
    不得重複使用；其分割要件及申請核發程序等事項之辦法，
    由中央主管建築機關定之。建築法第11條第1 項、第3 項定
    有明文。是「法定空地」本身雖無建物坐落其上，惟仍屬建
    築基地之一部分，且與建物建築執照、使用執照之審查核發
    有密不可分之關係，自不得將其與建物本身所占土地部分任
    意分割或移作他用，其理至明。經查：系爭建物之基地面積
    為161.59平方公尺，此業據本院向臺北市政府工務局調取62
    字第811 號使用執照相關資料查閱屬實，有陽明山管理局62
    工營字第58號建築執照影本、工程竣工圖影本各1 件附卷可
    參，又上開基地面積除包含系爭建物本體結構所占面積外，
    尚包括該建物旁之「空地」面積，此觀諸該工程竣工圖所繪
    配置圖及面積計算表，甚為明確，且臺北市政府工務局亦曾
    於86年間查覆上開空地確屬62字第811 號使用執照依法留設
    之「法定空地」，有該局查覆函文影本在卷可憑，則前述空
    地應屬前開法規所稱之「法定空地」，當無疑義。是本件上
    訴人之房屋雖僅有79.13 平方公尺，惟其使用之建築基地既
    為161.59平方公尺，參諸前揭法條規定及說明，自不能認該
    建物占有使用系爭土地之面積僅79.13 平方公尺而已，否則
    ，該空地部分既已供系爭建物作法定空地之用，依法不能重
    複使用，被上訴人復無法就該部分請求上訴人返還無權占用
    之不當得利，顯有失事理之平。至被上訴人雖主張該建物原
    係訴外人潘火木向被上訴人承租185 平方公尺土地而興建，
    自應以該面積計算上訴人占有系爭土地之面積云云，惟查系
    爭建物之基地面積確實僅有161.59平方公尺，前已詳述，且
    被上訴人復無法具體說明上訴人就超過該面積部分，有何占
    有之情事，自不能僅憑訴外人潘火木於61年間曾向被上訴人
    承租185 平方公尺土地，即認上訴人占用系爭土地之面積亦
    應據此計算，被上訴人前開主張，並無可採。綜上所陳，本
    件4 層樓建物占用系爭土地之面積應為161.59平方公尺。」
    ，此有本院93年度簡上字第38號民事確定判決1 件在卷可稽
    。而被告在本案中雖提出臺北市政府財政局便箋、池宗男、
    潘木火戶籍謄本、陽明山管理局62工使字第811 號使用執照
    、62工使字第811 號使用執照存根、陽明山管理局地政事務
    所地籍圖騰本、臺北市○○街60號4 樓建物平面圖、系爭土
    地地籍圖騰本、臺北市土地使用分區管制規則有關建蔽率容
    積率庭院規定一覽表、臺北市○○街60號建築改良登記簿、
    臺北市土地使用分區管制規則有關建蔽率容積率庭院規定一
    覽表(二)等文書為證，然其中臺北市政府財政局便箋、池宗男
    、潘木火戶籍謄本、陽明山管理局62工使字第811 號使用執
    照、62工使字第811 號使用執照存根、陽明山管理局地政事
    務所地籍圖騰本、臺北市○○街60號4 樓建物平面圖、臺北
    市○○街60號建築改良登記簿、系爭土地地籍圖騰本均為前
    案中均已提出，並非新訴訟資料，而被告於本案中所提出之
    臺北市土地使用分區管制規則有關建蔽率容積率庭院規定一
    覽表、臺北市土地使用分區管制規則有關建蔽率容積率庭院
    規定一覽表(二)等文書，僅係建蔽率、容積率之相關規定，且
    本件被告所有房屋面積各為79.13 平方公尺，使用基地面積
    以161.59平方公尺計算，並未逾建蔽率50％之規定，即難認
    有何違背法令之情事。
  2.本院93年度簡上字第38號民事判決就被告所有建物基地面積
    應為若干之重要爭點，本於兩造辯論之結果所為之判斷結果
    ，既無顯然違背法令，或當事人提出新訴訟資料足以推翻原
    判斷之情形，揆諸前開說明，兩造自不得再為相反之主張，
    本院亦不得作相異之判斷，是本件被告房屋所在之4 層樓建
    物占用系爭土地之面積應為161.59平方公尺，則被告所受相
    當於租金之不當得利，即應以此為計算基礎。
  3.至被告雖以：被告所有房屋旁巷道為死巷，遭他人占用，並
    非60號建物之法定空地，且52、54、56、58號等四戶人家戶
    口排列在此巷道內，可證10之1 地號土地為巷道法定空地，
    而非60號建物法定空地云云，然系爭土地重測前為臺北市士
    林區○○○段洲尾頭小段10之2 地號，面積361 平方公尺，
    68年重測後為臺北市○○區○○段3 小段181 地號，面積為
    368 平方公尺，嗣另行分割增加同小段181-2 、181-3 、18
    1-4 地號，181 地號面積減少為217 平方公尺，有土地登記
    謄本附於本院93年度簡上字第38號民事卷內可稽，而原告係
    主張被告占用181 地號土地，與被告所述之10之1 地號土地
    無涉，是被告所辯，顯有誤會，自難憑採。
  (二)原告得請求之不當得利損害金應為若干？
  1.按依不當得利之法則請求返還不當得利，以無法律上之原因
    而受利益，致他人受有損害為其要件，故其得請求返還之範
    圍，應以對方所受之利益為度，非以請求人所受損害若干為
    準，無權占有他人土地，可能獲得相當於租金之利益為社會
    通常之觀念。最高法院61年度台上字第1695號著有判例可資
    參照。本件原告主張被告丙○○、乙○○無權占用系爭土地
    乙節，既為被告所不爭執，揆諸前揭判例意旨，原告請求被
    告返還無權占用期間相當於租金之不當得利，即屬有據。
  2.次按租用基地建築房屋，其租金以不超過土地申報總價額年
    息百分之十為限，土地法第105 條、第97條規定甚明。又所
    謂土地之總價額，土地法施行法第25條規定，依法定地價；
    而法定地價，依土地法第148 條規定，係為土地所有人依該
    法規定所申報之地價。另平均地權條例施行細則第21條規定
    ：公有土地及依平均地權條例第16條規定照價收買之土地，
    以各該宗土地之公告地價為申報地價，免予申報。經查，系
    爭土地於93年1 月至95年12月間之公告地價即申報地價為每
    平方公尺54,900元，於96年1 月至98年12月間之公告地價即
    申報地價為每平方公尺55,000元，自99年1 月起之公告地價
    即申報地價為每平方公尺55,500元，有系爭土地之公告地價
    表附卷可稽（本院卷第23頁）。又本院斟酌系爭土地位於臺
    北市士林區，附近商店林立，交通方便，有照片6 幀附於前
    開93年度簡上字第38號民事卷可參（見該卷第110 至112 頁
    ），及兩造之前租約所約定之租金係以年息5 ％計算等情，
    認原告主張應以申報地價年息5 ％計算相當於租金之不當得
    利，尚屬合理。準此，本件原告起訴請求被告丙○○、乙○
    ○給付自93年12月1 日起至99年2 月28日止之不當得利損害
    金應各為58萬2,986 元（計算式詳如附表，元以下四捨五入
    ），原告僅請求被告乙○○、丙○○各給付53萬8,024 元，
    自屬有據。
  (三)從而，原告依據民法第179 條第1 項規定，請求被告乙○○
    、丙○○各給付原告53萬8,024 元及自支付命令送達翌日即
    99年4 月13日起至清償日止按年息5 ％計算之利息，為有理
    由，應予准許。
五、本件判決基礎已臻明確，兩造其餘攻防方法及訴訟資料經本
    院斟酌後，核與判決結果不生影響，不另一一論述，併此敘
    明。
六、本院依職權定本件訴訟費用額為11,692元（第一審裁判費11
    ,692元），應由被告負擔。
七、訴訟費用負擔之依據：民事訴訟法第78條、第85條第1 項、
    第87條第1項。
中    華    民    國    99    年    10    月    5     日
                  民事第二庭  法  官  藍雅清
以上正本證明與原本無異。
如對本判決上訴，應於判決送達後20日內向本院提出上訴狀；若
委任律師提起上訴者，應一併繳納上訴審裁判費，否則本院得不
命補正逕行駁回上訴。
中    華    民    國    99    年    10    月    6     日
                              書記官  蘇意絜
附表：
一丙○○部分：
(一)93年12月1日至95年12月31日
  161.59（平方公尺）×54,900（申報地價）×5 ％÷12 ×25
  ÷4 （因僅占整棟建物之1/4 ）＝231,023
(二)96年1月1日至98年12月31日
  161.59（平方公尺）×55,000（申報地價）×5 ﹪÷12×36÷
  4 （因僅占整棟建物之1/4 ）＝333,279
(三)99年1月1日至99年2月28日
  161.59（平方公尺）×55,500（申報地價）×5 ﹪÷12×2÷4
  （因僅占整棟建物之1/4 ）＝18,684
(四)231,023+333,279+18,684＝582,986
二乙○○部分：同上

司法院資訊處製作；財團法人民間司法改革基金會備份。
